臺灣高等法院臺中分院刑事判決
110年度侵上訴字第103號
上  訴  人  臺灣南投地方檢察署檢察官
上  訴  人  
即  被  告  葉錦福


選任辯護人  林萬生律師
上列上訴人等因被告妨害性自主案件，不服臺灣南投地方法院10
9年度侵訴字第20號，中華民國110年6月8日第一審判決（起訴案
號：臺灣南投地方檢察署109年度偵字第3713號），提起上訴，
本院判決如下：
    主  文
上訴駁回。
    犯罪事實
一、戊○○已知代號BK000-A109062之女子（真實姓名年籍詳 卷，
    下稱甲女）患有中度智能障礙，為心智缺陷之人，竟基於對
    心智缺陷之人強制性交之犯意，於民國109年7月15日19時許
    ，騎乘車牌號碼000-000號普通重型機車送麵湯至甲女位在
    南投縣水里鄉北埔村之住處時，在甲女住處廚房內，強行以
    單手搭甲女肩膀，另1隻手伸進甲女之內褲內，以2隻手指插
    入甲女陰道內數下，復掀開甲女之上衣及內衣，以嘴巴吸吮
    甲女之胸部，再以2隻手指插入甲女陰道內數下，過程中，
    甲女欲將戊○○推開，仍因氣力不及戊○○而無法推開；戊○○復
    欲以陰莖插入甲女陰道，然經甲女拒絕，並拍打其陰莖，戊○○始作罷，而以前開強暴之方式，對甲女性交得逞。
二、案經甲女訴由南投縣政府警察局集集分局報告臺灣南投地方
    檢察署檢察官偵查起訴。
    理  由
一、按司法機關所製作必須公示之文書，不得揭露被害人之姓名
    、出生年月日、住居所及其他足資識別被害人身分之資訊，
    性侵害犯罪防治法第12條第2 項定有明文。本案告訴人甲女
    為性侵害犯罪之被害人，關於甲女之真實姓名、年籍及住家
    地址等，自均屬足以識別其確切身分之資訊，本判決不得加
    以揭露（上開身分資料詳卷內密封之真實姓名代號對照表）
    ，爰以甲女稱之，先予敘明。
二、本判決以下認定犯罪事實所引用之被告以外之人於審判外之
    言詞或書面陳述等供述證據，因被告戊○○、辯護人均對證據
    能力表示同意作為證據使用，且被告、公訴人及辯護人知悉
    有第159條第1項不得為證據之情形，於言詞辯論終結前亦未
    聲明異議，本院審酌各該證據作成時之情況，核無違法不當
    或證明力明顯過低之瑕疵，亦認以之作為證據應屬適當，是
    依刑事訴訟法第159條之5之規定，認均有證據能力。至其餘
    資以認定被告犯罪事實之非供述證據，亦查無違反法定程序
    取得之情形，依刑事訴訟法第158條之4反面解釋，亦具證據
    能力。
三、認定犯罪事實所憑證據及理由：
  ㈠上揭犯罪事實，業據被告於原審行準備程序及審理中均坦承
　　不諱（見原審卷第50、101頁），並經證人即告訴人甲女於
　　警詢及偵查中證述（參見警卷第3至4頁反面、偵卷第15至18
　　頁）明確，且有告訴人住處一樓平面圖、南投縣政府警察局
　　集集分局偵查隊受理刑事案件報案三聯單、車輛詳細資料報
　　表、機車車籍查詢資料各1份（見警卷第7至8頁、第13至14
　　頁）、疑似性侵害案件證物採集單、性侵害案件驗證同意書
　　、告訴人之身心障礙證明正反面影本、性侵害案件減少被害
　　人重複陳述作業訊前訪視紀錄表、妨害性自主被害人（關係
　　人）代號與真實姓名對照表、性侵害犯罪事件通報表、竹山
　　秀傳醫院受理疑似性侵害事件驗傷診斷書各1 份（見警卷彌
　　封袋）、內政部警政署刑事警察局鑑定書、告訴人真實姓名
　　對照表各1份（見偵卷第28至31頁、偵卷彌封袋）、告訴人
　　住處門口及廚房照片共2張、告訴人住處周邊監視器影像翻
　　拍照片共8張（見警卷彌封袋頁）在卷可佐。
　㈡被告於本院行準備程序及審理時亦坦承於前揭時地，以手指
　　插入甲女陰道之方式，對甲女為性交行為，但矢口否認係違
　　背甲女之意願強行為之，辯稱係與甲女合意為性交易；其辯
　　護人並以被告於警詢及檢察官偵訊時之供述，均稱案發當日
　　，甲女有先向其要索新臺幣（下同）5百元，其有答應隔天
　　會給，甲女因而同意其以手指插入陰道，其事後亦有給甲女
　　6百元，故本件應屬合意性交云云。惟查：
　　⒈本件甲女患有中度智能障礙，而領有身心障礙證明，為心
      智缺陷之人，經本院囑託衛生福利部草屯療養院對甲女實
      施精神鑑定結果，亦認：甲女鑑定期間未有明顯幻覺妄想
      ，回應切題度稍差，語言理解能力、現實感尚可完成鑑定
      。根據美國精神疾病診斷與統計手冊第五版診斷準則，甲
      女之精神科診斷為：中度智能不足；其認知功能不佳，在
      概念領域、社會領域、實務領域多需他人支援。此外，甲
      女亦常因為社交判斷能力、社交訊息感知能力的欠缺，被
      他人欺騙利用，其對於性行為的理解表淺，表達能力有限
      ，難以透過教導改善應對能力，對於表達意見、自我保護
      有一定的困難。綜合甲女之過去生活史、疾病史、心理測
      驗結果及精神狀態檢查，認其於案發當時，因心智缺陷達
      到不能抗拒之程度，有該院111年1月17日草療精字第1110
      000747號函檢送之性侵害被害者鑑定報告書可稽（本院卷
      第113至121頁）。則依甲女當時精神智力狀態，已難認有
      與被告達成性交易意思合致之可能性；況經詢問甲女亦否
      認有先向被告索取500元之情事，且一再陳稱遭侵害過程
      ，有出手要把被告打走，但都打不走，事發後就打電話去
      警察局，跟警察說有人把她褲子脫掉，用到她流血，被告
      說叫她不能跟別人講等語（本院卷第85、86頁）。
　　⒉又本件受理報案並前往甲女住處調查之員警丙○○於本院審
      理時證稱：「當天是告訴人報案，打電話到所內，接獲報
      案之後因為當天只有我一個女警，所以聽到是這種案件時
      ，我有請所裡的巡邏學長陪我一起去。去到現場，就是案
      發現場、告訴人家裡，發現告訴人不在家，我們就在附近
      找，才找到她。對她有印象是因為平常她就是會打電話跟
      我們說一些事情，所以對她比較有印象。後來找到她之後
      ，她就跟我說她被欺負，所以我就聽她的陳述之後，跟她
      進去家裡，她就告知我說有一名男子騎乘機車到她家，說
      要拿東西給她吃，吃完之後就欺負她。後來我們就問她是
      否知道該男子的車牌號碼，或他是開車還是騎車，她陳述
      說是騎機車。所以我們就請其他同事先去調監視器，她們
      家門口對面剛好有一支監視器，所以就有調到車牌。我們
      分局這種相關案件後續承辦是交給偵查隊，我當天就是負
      責到這邊，就把被害人帶去醫院驗傷。……不記得（當時調
      到的車牌號碼），但是我知道他是騎普通重型機車，就是
      檔車那種。……（陪同當事人去驗傷的過程）因為我
　　　們轄區沒有醫院，所以那時候是把她帶到竹山秀傳醫院，
      過程中她在車上其實蠻害怕的，所以那時候我有請另外一
　　　位學長陪我去，他負責開車，我跟告訴人坐在後座，我就
　　　是安撫她。後來到醫院之後，因為我們知道她有領身心障
　　　礙手冊，所以那時候就有請所裡的其他同事協助聯繫她的
      家屬，因為她家屬都沒有跟她同住，所以後續在醫院其實
      拖了蠻長時間的，期間她情緒到後面有比較平穩。是因為
      我平常跟她有接觸，所以她會相信我說的話。……（之前她
      的情緒）她會一直不斷重複說她被欺負了，她要怎麼辦。
      也有哭泣，不至於無法控制，因為平常她如果打電話到所
      裡，我會跟她講話，所以她認得我的聲音，知道我是誰。
      ……她是說那時候那名男子跟她進去到她家廚房，就說要給
      她，他就拿了一個鍋子，當場我進去她家的時候，的確有
      看到她陳述的那個鍋子，她就說想說那個鍋子是別人的，
      就拿去廚房要倒到自己的鍋子的時候，他就趁勢有去摸她
      ，摸完之後有脫她的褲子，伸出手指，我忘記是幾根，插
      入她的下體，還有用嘴巴去吮她的胸部這樣。……
      她說她有反抗，然後有跟我說在推擠的過程中，她有比說
　　  地上有液體，但是我沒有實際去看那個液體到底是食物還
　　  是什麼，我有把它拍照起來。她在一開始敘述的過程中講
　　  得不太清楚，後續是我一直跟她說妳被欺負要告訴我是怎
　　  麼被欺負，我去醫院才能跟醫生講，她才願意跟我說。（
      她有無提到被告是否要付她幾百元？或有無提到她同意要
　　  收被告幾百塊錢？）這個她沒有告訴我。（你有無聽到這
　　  件事？）也沒有。……其實我們所裡的人都知道她，也知道
      她的精神狀態不好，她如果打電話來報案，除非她真的很
      激動，我們才會想說要去看她，不然其實她平常打電話
　　　來，我們就會安撫她，因為有時候她打電話報案其實沒有
      急迫性，只是想要告訴你。像最近她又打電話指名要找我
      ，因為她說她要開庭了，她向我陳述說聽到對方說她有跟
      他拿錢，要怎麼辦。她其實是沒有交通工具的，她甚至從
      她家步行來派出所，或是等到季節變換她也會比較沒辦法
      控制自己的情緒。（按照你所說，你對她精神狀態的了解
      是否係透過所內其他同事跟妳提到的？那若是第一眼、或
      是有初步接觸幾個月的人、或是鄰居，針對她日常的表現
      ，能否看出她的精神狀態與常人不太一樣？）鄰居知道
　　　，你說接觸幾個月，其實她講話你會知道她跟正常人陳述
      不太一樣。（有何不同？）例如她可能會聽不懂你在講什
      麼，你必須要講簡單一點，她才聽得懂，或是她會一直重
      複陳述一件事情，她的邏輯比較不清楚。……（方才你稱被
      害人打電話到派出所，是否還記得她打電話的時間？）我
      只記得是晚上。（之後到她家大概停留多久才載她去驗傷
      ？）那時候我們是先在路上找她，找到她之後把她帶回去
      家裡，因為想說要去現場看。她跟我說她是等到對方離開
      了她才跑出來，想說我們怎麼都還沒到她家，她想去派出
      所找我們，我們在半路上找到她之後才把她帶回家。現場
      知道對方有使用交通工具，我又先拜託同事去幫我調監視
      器，我也有去看監視器，看那個畫面到底拍不拍得到，實
      際調監視器是同事去執行。所以從我們接獲報案到她家再
      送去醫院，我們所到醫院大概開車要20分鐘，如果是在她
      家裡面處理的話大概不到半個小時。（本件驗傷的時間是
      晚上10點半，為何如此？）10點半的原因是因為她的姊姊
      跟妹妹是在臺中，所以我們有一段時間，大概一個多小時
      ，因為她們是沒有交通工具的，所以我們在醫院等她的家
      人來。（是否因此才等到10點半？）是，這個我有印象。
      （平常與她談話時能否很直接地了解到她有精神障礙？）
      應該說就我自己的話，我剛到單位第一次接到她的電話，
      一開始還會用跟平常人講話的方式跟她對話，後來覺得不
      通之後，我就意識到這個報案人可能有點問題，就是精神
      或智能方面」等語。足證本件甲女係於遭被告侵害後，不
      假思索即於被告離開其住處時，打電報警尋求協助，其所
      陳述被告假藉送湯麵進入甲女廚房等客觀狀況，並與證人
      丙○○所見相符；且甲女當時亦顯現驚慌無助及痛苦之狀態
      ，更無任何與被告為合意性交易之可能。
    ⒊至證人即被告之配偶乙○○，及被告之友人丁○○於本       
 院審理時雖分別證稱：曾於109年夏天某日見到甲女前來
　　　被告住處，開口索取500元，及被告與甲女彼此有在交往
      ，被告曾騎機車到丁○○住處後，打電話給甲女，甲女即走
      路過去，被告有交付甲女600元等語。然證人乙○○同時亦
      證稱不知甲女為何索取500元，甲女講不清楚為何要500元
      。而證人丁○○證述被告與甲女交往等情節，則全係傳聞自
      被告，且證人丁○○亦不明瞭被告交付甲女600元之緣由。
      則被告空言辯稱與甲女間係性交易，未違反甲女意願而實
      施上揭性交行為，核係事後卸責之詞，不足採信。
　　⒋再由證人丙○○及丁○○於本院之證述，亦均明顯可見甲女由
      外在言行，已表現異於智識正常之人的狀態，而屬心智有
      缺陷之人，此適與前揭精神鑑定結果相符。被告辯稱甲女
      外觀看起來，與正常人無異，不知甲女心智有缺陷云云，
      顯係合理化自己不法行為之遁詞，亦無足採信。
　　㈢綜上所述，本件事證明確，被告犯行堪以認定，應依法論
      科。
四、論罪科刑：
　㈠甲女患有中度智能障礙，而領有身心障礙證明，為心智缺陷
　　之人，業如前述。被告知悉此情，仍以前揭強制手段對甲女
　　為性交行為。核被告所為，係犯刑法第222條第1項第3款之
　　對心智缺陷之人犯強制性交罪。被告對甲女強制性交之過程
　　中，吸吮甲女胸部之強制猥褻行為，為強制性交之高度行為
　　所吸收，不另論罪。
  ㈡被告於原審之辯護人雖以被告坦承犯行並已賠償告訴人損害
　　，而請求依刑法第59條規定酌減其刑等語。惟按刑法第59條
　　之酌量減輕其刑，必須犯罪另有特殊之原因與環境等等，在
　　客觀上足以引起一般同情，認為即予宣告法定低度刑期尤嫌
　　過重者，始有其適用。亦即刑法第59條規定犯罪情狀可憫恕
　　者，得酌量減輕其刑，固為法院依法得自由裁量之事項，然
　　非漫無限制，必須犯罪另有特殊之原因與環境，在客觀上足
　　以引起一般同情，認為即予宣告法定低度刑期尤嫌過重者，
　　始有其適用。是為此項裁量減刑時，必須就被告全部犯罪情
　　狀予以審酌在客觀上是否有足以引起社會上一般人之同情，
　　而可憫恕之情形，始稱適法。本件被告與甲女熟識，明知甲
　　女係有智能障礙，為心智缺陷之人，利用送麵湯之機會，於
　　甲女住處對其性侵，殘害甲女之身心正常發展，所為惡性非
　　輕，犯後雖能坦承犯行，並賠償甲女之損害，然被告之犯罪
　　並無特殊原因及環境，而於客觀上有何足以引起一般人同情
　　之情形，尚難憑被告犯後坦承犯行並賠償甲女損害，即認其
　　犯罪有情堪憫恕之處，是被告核與刑法第59條酌減其刑之構
　　成要件不符，自無從依該規定酌減其刑。
  ㈢原審法院因認被告罪證明確，適用前揭論罪科刑法律規定，
　　以被告應負之刑事責任為基礎，審酌被告明知甲女為心智缺
　　陷之人，為滿足一己性慾，竟以上開方式對甲女強制性交，
　　使甲女身心遭受傷害，影響甲女日後人格發展及身心健全，
　　應予非難，犯後終知坦承客觀犯行，與甲女成立調解並賠償
　　甲女之損害，且迄今均有如期給付，有調解成立筆錄、公務
　　電話紀錄各1份（見原審卷第71至72頁、第115至116頁）在
　　卷可考，兼衡被告當庭向甲女致歉後，甲女願意原諒被告之
　　意見，被告犯罪之動機、目的、手段，及其自述國小畢業之
　　智識程度，做工、經濟勉持之生活狀況等一切情狀，量處有
　　期徒刑7年。核其認事用法均無違誤，量刑亦屬適當，應予
　　維持。被告上訴意旨否認違反甲女意願而為性交行為，辯稱
　　與甲女間係性交易關係，並請求從輕量刑，而執以指摘原判
　　決不當，並無理由。至臺灣南投地方檢察署檢察官引據告訴
　　人請求上訴狀載意旨，認被告雖與甲女達成調解，然就調解
　　條件內容中應分期給付部分之賠償額，被告自110年6月起，
　　即未再支付，犯罪態度惡劣，因認原審法院量刑過輕，而執
　　以指摘原判決不當。然本院審理期間，被告已補足各該應分
　　給付之賠償額，有告訴人刑事陳述意見狀可稽（本院卷第25
　　3頁），則檢察官上訴意旨所指情形，或係被告一時失誤，
　　或經濟情況之短暫變化，而拖延履行調解內容，難被告犯罪
　　後態度惡劣，此部分上訴亦無理由，均應予駁回。
據上論斷，應依刑事訴訟法第368條，判決如主文。
本案經檢察官劉景仁提起公訴，檢察官張弘昌提起上訴，檢察官
甲○○到庭執行職務。
中　　華　　民　　國　　111 　年　　4 　　月　　13　　日
            刑事第三庭  審判長法　官　楊  真  明
                              法　官　楊  欣  怡
                              法　官　邱  顯  祥     
以上正本證明與原本無異。
如不服本判決應於收受送達後20日內向本院提出上訴書狀，其未
敘述上訴之理由者，並得於提起上訴後20日內向本院補提理由書
（均須按他造當事人之人數附繕本）「切勿逕送上級法院」。因
疫情而遲誤不變期間，得向法院聲請回復原狀。

                              書記官  陳  緯  宇
　　　　　　　　　　　　　　　 
中　　華　　民　　國　　111 　年　　4 　　月　　13　　日
附錄論罪科刑法條全文：
中華民國刑法第222條
（加重強制性交罪）
犯前條之罪而有下列情形之一者，處 7 年以上有期徒刑：
一、二人以上共同犯之者。
二、對未滿十四歲之男女犯之者。
三、對精神、身體障礙或其他心智缺陷之人犯之者。
四、以藥劑犯之者。
五、對被害人施以凌虐者。
六、利用駕駛供公眾或不特定人運輸之交通工具之機會犯之者。
七、侵入住宅或有人居住之建築物、船艦或隱匿其內犯之者。
八、攜帶兇器犯之者。
前項之未遂犯罰之。